【裁判字號】    92,簡上,79
【裁判日期】    950317
【裁判案由】    給付報酬
【裁判全文】
臺灣新竹地方法院民事判決              92年度簡上字第79號
上  訴  人  己○○
訴訟代理人  傅文民律師
被  上訴人  丁○○
訴訟代理人  陳詩文律師
            路春鴻律師
複  代理人  乙○○
            戊○○
上列當事人間請求給付報酬事件，上訴人對於民國92年7月18日
本院新竹簡易庭92年度竹簡字第194號第1審簡易判決提起上訴，
本院於民國95年3月1日言詞辯論終結，判決如下：
    主  文
上訴駁回。
第二審訴訟費用由上訴人負擔。
    事 實 及 理 由
一被上訴人主張：
(一)其自民國89年6月起受聘至上訴人所經營之群益補習班任教，
  擔任家教班物理老師，雙方約定依每一學期開班所招收之學生
  人數及學生所繳交之學費為基準，以其中百分之60作為被上訴
  人授課之報酬，前三學期上訴人均依約結清並將約定報酬給付
  予被上訴人，惟自91年2月至6月最後一學期課程，雖早已結束
  ，但上訴人未將報酬給付予被上訴人，91年2月至6月學期，所
  招收之學生人數為24人，收取之學費總額為新台幣（下同）15
  7,500元，依約請求上訴人給付94,500元及及自起訴狀繕本送
  達被告之翌日起至清償日止按年息百分之5計算之法定遲延利
  息。
(二)兩造間之法律關係為類似承攬之無名契約：
1.被上訴人受聘至上訴人所設立之補習班擔任物理家教班教師，
  從事教學工作，並約定以每一學期學生人數為基準，計算被上
  訴人授課之報酬，而被上訴人除在上訴人所設立的補習班授課
  外，尚在其他補習班從事相同的授課工作，故兩造之間並無特
  定的從屬性，又被上訴人必須在2至6月的下學期，完成物理家
  教班的授課工作，始得向上訴人領取報酬，而被上訴人如何準
  備教材，如何授課以完成教學工作，悉由被上訴人自主決定，
  並不受上訴人之指示，是兩造間所存在之法律關係，應屬承攬
  關係，或類似承攬之無名契約關係，是被上訴人自得依民法承
  攬或類推適用承攬之法律關係，請求上訴人給付報酬。
2.又上訴人主張兩造間係合作關係，惟其所謂之合作關係亦類似
  承攬關係，蓋上訴人謂所謂合作關係，係指由上訴人所經營之
  補習班負責廣告宣傳招收學生，並提供上課所需場所及相關設
  備，而被上訴人則負責提供教材並準時授課，雙方再以學生所
  繳交之學費，依比例分配，所不同者，僅係報酬計算的方式，
  如此而已，是兩造間為承攬或類似承攬之無名契約之法律關係
  ，應可確定。
(三)兩造間約定上訴人於春秋季各班所應給付被上訴人之款項為所
  收學費百分之60，上訴人所支出之招生所生之必要費用，與被
  上訴人無關：
1.查被上訴人至上訴人所設立之補習班授課時，兩造係約定上訴
  人負責招生，並提供教室，而被上訴人則負責授課並自行準備
  教材，至於上訴人應給付予被上訴人之報酬，則以被上訴人授
  課學生所繳交學費中的百分之60計算，另百分之40則歸上訴人
  所有，而上訴人既負責招生，並取得所招生學費中的百分之40
  ，則關於招生所需的必要費用，當然由上訴人自行吸收，而與
  被上訴人無關，否則，上訴人僅設立補習班即可獲得學生所繳
  交學費的百分之40，豈非坐享其成？
2.上訴人雖主張兩造曾約定關於物理家教班招生之相關費用應由
  被上訴人分擔云云，惟被上訴人否認之，而上訴人迄未舉證以
  實其說。至上訴人於原審所提出之工讀生打卡資料、電話費繳
  費收據等，充其量僅能證明其於是段期間有支出各該筆費用，
  與其所主張兩造間有應分擔招生之必要費用之約定無關。況就
  上訴人所提出之電話費單據以觀，期間固皆在90年6、7月間，
  惟尚無從證明其與招收被上訴人所授課之物理家教班有關。再
  就上訴人所提出之打卡紀錄以論，其中又有多數參雜上訴人所
  設立補習班之導師及日常行政人員，亦顯難證明類此支出與上
  訴人所謂因招生而支出之必要費用有何關聯性。
3.上訴人聲請傳訊之證人甲○○所為證述，亦顯不足以為上訴人
  有利之證明，蓋由甲○○之證詞僅可證明以往被上訴人扣款的
  項目，係月考獎金、錄影費用及講義等由上訴人代墊的費用，
  除此之外，並不包括所謂招生所支出的必要費用，換言之，諸
  如補習班的水電、租金、電話、導師、行政人員及招生所支出
  的費用，均係由上訴人所經營的補習班自所收取的學費中的4
  成支出，是上訴人謂被上訴人應分擔招生所需費用，已屬無稽
  。而證人甲○○所證稱招生費用之分擔方式，亦不足採。蓋被
  上訴人於上訴人所設立的群益補習班前後任教二年，依證人的
  說法，則每一年應當都會招收高一新生而大手筆支出所謂招生
  費用並由被上訴人分擔，為何第一年被上訴人卻不必分擔？又
  ，倘其所述為真，則高二與高三雖不似高一生如此大手筆支出
  招生費用，惟亦會打電話詢問學生是否試聽，亦會印製文宣，
  換言之，亦同樣有因招生而支出的費用，惟其間如何區別究係
  招收高二、高三及高一新生的費用？且同為招生費用，惟何以
  91 年4月20日的支出傳票中僅載明「招生費用」，卻又未加以
  區別？是該支出傳票中所記載的金額，誠如證人甲○○所述，
  根本並非招生費用，而係補習班先為被上訴人代墊之月考獎金
  、錄影費、影印費及講義等被上訴人應自行給付之費用，其所
  以記載「招生費用」，應係被上訴人指示受僱於伊之甲○○於
  臨訟再行填載。且依甲○○所述，高一班的招生係集中於每年
  的6、7、8月份，招生的費用在10月15日會把所有工讀生的費
  用發完，最晚在11月結算，惟系爭上訴人所謂招生費用係發生
  於90年6、7、8月間，是至遲於90年11月間即已結算完畢，倘
  如上訴人所主張被上訴人應分擔招生之必要費用，則儘可於是
  時即應自給付予被上訴人之報酬中扣抵，惟91年4月20日的支
  出傳票中，卻無隻字片語提及應扣抵是項金額之記載，甚至如
  數給付予被上訴人前期授課所應得之報酬，迄被上訴人結束課
  程前，上訴人亦均未向被上訴人表示應負擔所謂招生之必要費
  用。
4.而證人丙○○於到庭作證前根本未於高中家教班授課，亦未以
  抽成的方式與上訴人談及其授課如何計算報酬，更未曾見聞兩
  造間如何協商約定如何給付報酬，是上訴人聲請傳訊丙○○以
  證明所謂慣例云云，亦不足採。
(四)退萬步言，縱認被上訴人應分擔各班招生所生之必要費用，亦
  早已從應給付予被上訴人之報酬中扣除：
1.查依兩造所不爭執之事實即，上訴人於89年秋季班招收高二、
  高三班各一班，就所收學費百分之60合計310,500元，扣除23,
  948元後給付；90年春季班招收高二、高三各一班，就所收學
  費百分之60合計275,430元，扣除20,476元後給付；90年秋季
  班招收高一、高三各一班，就所收學費百分之60合計317,700
  元，扣除24,782元後給付。
2.由上可知，不論89年秋季班、90年春季班或90年秋季班，上訴
  人歷次自應給付與被上訴人的報酬中所扣除的金額，均在20,0
  00餘元左右，而在本件上訴人所主張被上訴人應分擔的招生必
  要費用竟高達142,030元，顯與常情事理有悖。至於90年秋季
  班的報酬，依上訴人所提出91年4月20日制作的傳票上所載，
  亦已扣除24,782元後如數給付，參以前開上訴人所傳訊之證人
  甲○○所述，高一班的招生係集中於每年的6、7、8月份，招
  生的費用在10月15日會把所有工讀生的費用發完，最晚在11月
  結算完畢等語，益徵縱被上訴人應分擔招生之必要費用，亦早
  已自應給付予被上訴人之報酬中扣除。
3.又關於91年春季班之招生費用部分，被上訴人已一再陳明招生
  費用與被上訴人無關，而係上訴人本應負擔的必要開銷，更何
  況上訴人迄未舉證證明兩造間有此約定，亦未證明何項費用與
  被上訴人有關，空言主張，自應為其不利之認定。
(五)綜上所述，本件上訴顯無理由，原審為被上訴人勝訴判決，不
  論認事用法均極允恰妥適，上訴人仍執陳詞，一再空言主張，
  任意指摘原審判決不當，爰聲明：上訴駁回；訴訟費用由上訴
  人負擔。
二上訴人抗辯：
(一)被上訴人自89年6月起至91年6月間，受上訴人僱用於群益補習
  班教授物理課程，雙方約定授課之報酬依照招收學生所繳交學
  費百分之60，扣除招生之必要費用後，應給付予被上訴人相關
  報酬上訴人均已依約給付，惟上訴人90年度秋季班因招收高一
  物理新生，投入大量人力、物力忙於招生事宜，上訴人同意此
  部分招生費用142,034元延至下學期結算被上訴人報酬時再予
  以扣除。然至91年春季班（即91年2月至6月學期），招生留班
  情形不佳，學生對教學反應不理想，高一班遂解散，而高三班
  24人，招生所收學費之百分之60僅94,500元，扣除90年度秋季
  班招收高一生之必要開銷142,034元，被上訴人尚應給付上訴
  人47,530元。
(二)兩造間之法律關係，係升學補習業界通行之「合作關係」，定
  性上應屬合夥關係，即上訴人依約負責廣告宣傳招收一定員額
  以上之學生，並提供上課所需場所及相關設備，而被上訴人則
  依約負責提供教材並準時授課，雙方再以學生所繳交之學雜費
  總額，扣除為招收學生所支出之必要費用（含廣告宣傳費用，
  與實際執行招生人員之薪資以及其所需電話費）後，依比例分
  配之（本件被上訴人分得百分之60，上訴人分得百分之40）。
  如未能招得一定員額以上之學生，上訴人即不開班，被上訴人
  亦不必提供教材及授課，至於為招收學生所支出之必要費用，
  亦由上訴人與被上訴人依比例分擔（本件被上訴人應分擔3分
  之1）。而由證人甲○○、丙○○之證述可知，上訴人主張兩
  造間屬升學補習業界所行「家教班」之「合作關係」，亦即上
  訴人依約負責廣告宣傳招收一定員額以上之學生，並提供上課
  所需場所及相關設備，而被上訴人則依約負責提供教材並準時
  授課，雙方再以學生所繳交之學雜費總額，扣除為招收學生所
  支出之必要費用後，依比例分配，被上訴人應分擔各班招生所
  生之必要費用，分擔比例為3分之1，折合142,030元等情屬實
  。
(三)被上訴人應負擔90年度高三物理春季班之招生費用24,782元，
  且為維持兩造間「合作關係」，上訴人同意被上訴人應分擔之
  招收90年度秋季班高一新生所支出之必要費用142,030 元，暫
  緩於90年度秋季班結束時與被上訴人結算，待91年度春季班開
  班後再一併結算之，故被上訴人應分擔之90年度秋季高三班之
  招生必要費用已扣除，惟被上訴人應分擔之90年度秋季高一班
  之招生必要費用尚未扣除。而依卷附（90）年秋季班物理班收
  支表載有「【註】高一招生費用另行結算」等語，以及證人甲
  ○○證稱：「（上訴人訴訟代理人問：原審卷第87頁所載「註
  ：高一招生費用另行結算」是何意？）要把高一招生費用另外
  算出來，老板去跟家教班去談如何分擔」、「（上訴人訴訟代
  理人問：是否該收支表不包含高一招生費用？）是」等語，可
  知上訴人主張迄未能扣取被上訴人應分擔之為招收90年度秋季
  班高一新生所支出之必要費用142, 030元等情屬實。
(四)綜上，被上訴人本須償還上訴人為招收90年度秋季班高一新生
  所支出之必要費用142,030元，經扣除上訴人應給付被上訴人
  之90年度高三物理春季班學雜費94,500元，被上訴人尚須償還
  上訴人47,530元甚明，原審為上訴人敗訴之判決，上訴人不服
  ，提起上訴，爰上訴聲明：原判決廢棄；被上訴人在第一審之
  訴駁回；被上訴人應給付上訴人47,530元。
三兩造不爭執之事實：
(一)被上訴人係於89年間開始在上訴人所經營之群益補習班任教。
(二)上訴人於89年秋季班招收高二、高三班各一班，上訴人就所收
  學費之百分之60，合計310,500元，扣除23,948元後，支付被
  上訴人286,552元。
(三)上訴人於90年春季班招收高二、高三班各一班，上訴人就所收
  學費之百分之60，合計275,430元，扣除20,476元後，支付被
  上訴人254,954元。
(四)上訴人於90年秋季班招收高一、高三班各一班，上訴人就所收
  學費之百分之60，合計317,700元，扣除24,782元後，支付被
  上訴人292,918元。
(五)上訴人於91年春季班招收高三班一班，上訴人就所收學費之百
  分之60，應為94,500元。
四本件爭點
(一)兩造間之法律關係為何？
(二)兩造約定上訴人於春、秋季各班所應給付被上訴人之款項為所
  收學費百分之60，其中被上訴人是否應分擔各班招生所生之必
  要費用？如被上訴人應分擔，其分擔比例為何？
(三)如被上訴人應分擔各班招生所生之必要費用，則：
1.被上訴人應分擔91年春季班之招生費用為何？
2.被上訴人應分擔之90年秋季高一班及高三班之招生必要費用是
  否已扣除？如尚未扣除，其應分擔之金額為何？
五本院之判斷：
(一)兩造間之法律關係為何？
1.查上訴人係經營群益補習班，被上訴人為物理科老師，兩造約
  定由被上訴人擔任群益補習班物理科家教班老師，負責物理科
  家教班之授課、提供教材、講義、獎學金等教學事宜，上訴人
  負責提供教學場所、招攬學生及人員管銷等其他行政事宜，所
  收取之學費則按比例分配給兩造（兩造約定之分配比例為上訴
  人及被上訴人4：6之比例，但兩造對被上訴人應扣除之費用其
  項目為何、扣除之順序均有爭執，何者為可採詳如後述）之事
  實，為兩造所不爭執，自堪信為真正。
2.次查，老師至補習班任教時，其與補習班經營者間有關報酬之
  約定方式，大致可分為一、由補習班經營者按老師上課之時數
  支付鐘點費予老師，二、約定老師之抽成比例，即由補習班經
  營者將所收取學費，按一定之比例分配予老師等情，為兩造所
  不爭執。
3.按老師至補習班任教，老師與補習班經營者間如約定由老師負
  責與教學有關事宜，補習班經營營者則負責教學事項以外之行
  政事宜，所收取學費按一定比例分配予老師及補習班經營者之
  約定，乃俗稱之抽成，為補習教育界所常見之合作型態。此種
  合作關係使老師一方面能免去處理招攬學生、尋找補習場所、
  支應行政人員管銷等行政事項而能專心教學，另一方面亦能獲
  得較支領鐘點費為優之報酬；補習班經營者則在其原有之行政
  體系下支援老師、由老師負責教學，一方面給付老師較優之報
  酬以留任優秀的老師，另一方面藉由優秀老師之名氣及知名度
  來招攬學生，使老師與補習班經營者均互蒙其利。在此種合作
  模式下，老師並不參與補習班之經營而僅負責教學工作，自不
  與補習班就經營之結果共負盈虧。準此，補習班經營者將教學
  事項委由老師負責而僅提供教學以外之行政支援，並將所收取
  學費之一定比例作為老師之報酬，此種合作型態，與承攬之性
  質並不相同，蓋老師並非向補習班經營者承攬教學工作，亦無
  將教學以外之工作委由補習班經營者承攬之情形。另亦與合夥
  之性質不同，因老師與補習班經營者係各斯其職，且補習班經
  營者聘用之老師眾多，個別老師負責自己科目之教學工作而獲
  得報酬，雖支領報酬之方式有支領鐘點費或按一定比例抽成，
  但個別老師並無參與補習班之經營，縱採抽成方式計算報酬，
  亦非參與補習班之經營，任課老師自無與補習班經營者就補習
  班經營之結果共負虧損之意思。故前揭合作型態，顯非屬吾國
  民法債編各論所列有名契約之一，於兩造就上開合作關係產生
  爭議時，在當事人以言詞約定或簽訂書面契約之情況下，自應
  優先適用契約之約定，如遇有契約未約定之爭議時，自應以爭
  議事項與何種有名契約之性質類似而準用之，尚非謂上開合作
  關係當然準用或類推適用承攬或合夥契約之規定。因此，上訴
  人主張應適用合夥之規定，被上訴人主張應適用承攬之規定，
  自均有所偏廢。
4.再按適用法律係屬法院之職權，不受當事人所述法律見解之拘
  束。且當事人間因訂立契約而成立法律關係所衍生之紛爭應如
  何適用法律，固屬法院之職權，惟法院於適用法律前所應認定
  之事實，除非當事人契約約定之內容違反強制或禁止規定而當
  然無效，可不受拘束外，仍應以該契約約定之具體內容為判斷
  基礎，不得捨當事人之特別約定，而遷就法律所規定之有名契
  約內容予以比附適用，最高法院亦著有91年度台上字第2405號
  裁判可參。查本件兩造間既有前揭合作關係之約定，而上訴人
  於91年春季班招收高三班一班，就所收取學費之百分之60即94
  ,500 元，並未給付被上訴人一節，為兩造所不爭執。準此，
  被上訴人本於兩造間上開合作關係之約定，請求上訴人給付94
  ,500 元，而上訴人抗辯：上開款項扣除被上訴人應分擔之90
  年度秋季班招收高一生之必要開銷142,030元，被上訴人尚應
  給付上訴人47,530元，因此，亦本於兩造上開之約定反訴請求
  被上訴人應給付上訴人47,530元等語，是以，法院自應就兩造
  有關費用扣除是否有如何之特別約定等具體事實加以判斷，並
  以此定兩造何者之請求為有理由，不受兩造所述法律見解之拘
  束，從而，本院尚無從僅以兩造主張之法律見解有所不妥即遽
  然駁回兩造之請求。上訴人抗辯：被上訴人起訴係基於承攬法
  律關係，如認非承攬關係即應駁回其訴訟等語，自乏所據。
(二)兩造約定上訴人於春、秋季各班所應給付被上訴人之款項為所
  收學費百分之60，其中被上訴人是否應分擔各班招生所生之必
  要費用？
1.查上訴人給付被上訴人89年秋季班、90年春季班、90年秋季班
  等各班之報酬，係上訴人先將所收取之學費按百分之60計算出
  應付被上訴人之數額後，再扣除代墊款，始將剩餘之款項給付
  予被上訴人等情，為兩造所不爭執，並有上訴人於原審所提出
  之支出傳票、收支表、存款簿節本等附卷可稽（見原審卷第23
  9頁至第247頁）。又證人即上開支出傳票、收支表等文書之製
  作者、現擔任上訴人會計工作之甲○○到庭證稱：兩造係約定
  該班的收入六成是給被上訴人，四成給補習班，被上訴人的報
  酬是不固定，要看招進學生的人數乘上學費，這是整個班級的
  收入，再以六四比例來分。以拆帳的方式來給付報酬，因為學
  費的收入都是給老師，補習班所收取的比例做為水電、冷氣、
  租金等費用的支出，所以老師就要負責額外的代墊支出。代墊
  支出是如錄影費、月考獎金，另外再依照老師個別的支出。上
  開支出傳票所記載之代墊費用，明細科目為招生費用，此費用
  是包括月考獎金、錄影費、影印費及老師個別的支出等費用，
  不包括招生費用等語（見本院93年7月12日準備程序筆錄第3頁
  、第6頁）。則苟被上訴人要負擔招生費用，即令如上訴人所
  辯高二、高三班之招生費用不多，應仍有支出，何以在歷次支
  付給被上訴人可分得報酬時，均未有將其所稱之實際招生費用
  扣除，已可見上訴人此部分所辯自不足採。是由前揭上訴人給
  付被上訴人89年秋季班、90年春季班、90年秋季班等各班之報
  酬方式及證人甲○○之證述內容觀之，核與被上訴人主張上訴
  人將收入的學費百分之60交給被上訴人，被上訴人要支出講義
  、獎學金、影印等費用，於學期結束後，從被上訴人分得之百
  分之60中扣除，餘額再給被上訴人等情節大致相符（見本院93
  年9月8日準備程序筆錄第2頁），應認被上訴人主張依兩造約
  定，其並不負擔招生之費用等情，堪以採信。
2.次查，上訴人於本院準備程序調查時到庭陳稱：當時的約定是
  收到的學費扣除招生費用及必要費用、人員開銷、打電話等等
  的費用後，將其餘收入按四六比來分，上訴人分四，被上訴人
  分六，是扣掉開銷以後，再以淨利按六四來分，而且自89年開
  始就以此方式來分等語（見同上筆錄第2頁），惟此顯與前述
  上訴人給付被上訴人89年秋季班、90年春季班、90年秋季班等
  各班之報酬，係上訴人先將所受取之學費按百分之60計算出應
  付被上訴人之數額，再扣除代墊款後，始將剩餘之款項給付予
  被上訴人之事實不符。而前揭先按百分之60計算，再扣除代墊
  費用之計算方式均係任職上訴人處之會計甲○○，依上訴人之
  指示製作支出傳票、收支表後，再由上訴人與被上訴人結算一
  節，復據證人甲○○到庭證述明確。因此，兩造約定報酬之給
  付方式，如係上訴人所稱先扣費用再以四六比來分之方式，則
  證人甲○○焉有不遵從上訴人之指示而另採先按四六比計算後
  ，再扣除代墊款之方式計算之理？是上訴人所述，尚難信實。
  雖上訴人主張學費扣掉招生費用後再六四拆，與學費六四拆後
  ，再按應攤比例扣掉招生費用，兩者的算法，結論應該相同云
  云（見同上筆錄第4頁），然依證人甲○○所製作之89年12月
  30日、90年6月10日、91年4月20日之支出傳票來看，代墊費用
  是由被上訴人來支付，上訴人並未負擔，且此部分費用亦不包
  括招生費用，已據證人甲○○證述屬實，是如依上訴人所述係
  扣除招生費用及必要費用、人員開銷、打電話等等的費用後，
  將其餘收入按四六比來分，上訴人顯須負擔代墊費用百分之40
  ，被上訴人僅須負擔代墊費百分之60，而非代墊費全額由被上
  訴人負擔，則何來如上訴人所說兩者計算方式是相同之理？益
  證上訴人所述為不可採。
3.又查，證人甲○○證稱：高二、高三的招生費用只要二、三萬
  元就可以，除了高一還沒有開班，招生費用由各家教老師平均
  去分攤外，其餘高一下以後的班就由個別的老師去負擔等語（
  見本院93年7月12日準備程序筆錄第4頁、第9頁）；此顯與上
  訴人所述：被上訴人應負擔招生費用之比例如果是單獨兩造就
  按六四，如果再加一個人就按老師人數的比例來攤等語不符（
  見本院93年9月8日準備程序筆錄第3頁）。且證人甲○○證述
  ：上開支出傳票所記載之代墊費用，明細科目為招生費用，此
  費用是包括月考獎金、錄影費、影印費及老師個別的支出等費
  用，不包括招生費用等語（見本院93年7月12日準備程序筆錄
  第3頁、第6頁）。則高二、高三的招生費用既要二、三萬元，
  而上訴人給付被上訴人89年秋季班、90年春季班、90年秋季班
  等各班之報酬所扣除之各二萬餘元均不包括招生費用，堪認上
  開支出傳票之明細科目固載為招生費用，然實際上僅是上訴人
  扣除其代墊本應由被上訴人負擔之月考獎金、錄影費、影印費
  等費用，而非招生費用，否則加上二、三萬元之招生費用，被
  上訴人所應扣除之款項顯非二萬餘元而已。
4.再查，證人甲○○證述：「（高一班的招生是集中在一年當中
  的何時？）每年的6、7、8月份。．．．（高一招生費用是發
  生在6至8月份，何時結算費用？）大概在10月15日會把所有工
  讀生費用發完，11月會結算。（是否最晚會在11月結算？）對
  。．．．（這些支出是否何時計算出來？）11月算好。等老板
  要跟老師結的時候，老板會叫我把明細印出來。」等語（見本
  院93年7月12日準備程序筆錄第5頁、第6頁、第12頁），是由
  上開甲○○所述，90年秋季班招收之高一班，其費用之計算至
  遲於90年11月即會進行結算。而上訴人提出支付另一老師「呂
  強」之91年2月10日支出傳票、薪資清單（見上證一），證明
  「呂強」老師應負擔90年秋季班高一班之招生費用142,030元
  已扣除，因此，如被上訴人應負擔90年秋季班高一班之招生費
  用，在90年11月結算後，自應於給付被上訴人報酬時如同「呂
  強」老師一樣扣除之，是在91年4月20日支出傳票（見原審卷
  第82頁）上應扣除142,030元再將餘額給付給被上訴人，然在
  該傳票上所載扣除之代墊、招生費用僅24,782元，足認斯時上
  訴人在給付被上訴人報酬時，並無如同給付「呂強」老師一樣
  要扣除90年秋季班高一班之142,030元招生費用之意思。雖上
  訴人於原審陳稱：「我現在要扣除的是90年秋季班的招生費用
  ，．．．（為何事後結算？）有跟原告說好，因為有時較忙。
  」等語（見原審卷第284頁），嗣上訴後具狀主張上訴人為免
  不利於「合作關係」之維持，在被上訴人依約可分得之報酬少
  於依約應分擔之招生必要費用下，特別延緩扣除90年秋季班之
  招生支出必要費用142,030元等語，惟查，上訴人在91年2月10
  日給付「呂強」老師報酬時，已扣除142,030元，是招生費用
  顯已結算清楚，則在91年4月20日給付被上訴人報酬時，如須
  扣除142,030元，逕自扣除即可，自無因為較忙而事後結算之
  道理。且依91年4月20日支出傳票觀之，應付被上訴人之款項
  為317,700元，顯足以扣除上訴人所稱招生費用142,030元，亦
  無上訴人所稱被上訴人可分得之報酬少於依約應分擔招生必要
  費用之情形。而另一位「呂強」老師應得之款項僅248,700元
  ，傳票上甚至記載「老師急用，請給付現金」等語，猶仍扣除
  142,030元，被上訴人應得之款項尚有317,7 00元，倘須扣除
  142,030元，實無不逕自扣除之理，益證上訴人於給付被上訴
  人報酬時，並無如同給付「呂強」老師一樣要扣除90年秋季班
  高一班之142,030元招生費用之意思。況依上訴人提出由「呂
  強」老師簽收之群益文理補習班薪資清單來看，上訴人支付老
  師報酬時，除製作支出傳票外，尚有製作薪資清單由老師簽收
  ，則苟如上訴人所辯稱此142,030元之招生費用係兩造說好其
  後再結算云云，因此部分關乎兩造之重要權益，且91年4月20
  日付款時已扣除24,782元之代墊費用，衡情如兩造另有約定，
  應會在支出傳票或薪資清單等相關書證為記載，甚至由兩造為
  確認，而非僅在上訴人片面自行製作之收支表上註記「高一招
  生費用另行結算」等字，而上訴人均未能提出相關書證證明，
  益證其此部分所辯不足採。
5.末查，證人即任職上訴人處擔任會計之甲○○證稱：「（拆帳
  方式與文宣費用的負擔是證人甲○○與被上訴人談的，還是由
  上訴人與被上訴人談好後告訴證人？）是他們談好後，老板告
  訴我的。．．．（補習班與老師的報酬方式，依證人所述有二
  種？）對，就是這二種。一是鐘點費，一是拆帳方式。（以拆
  帳方式來計算，每個老師拆帳方式是否相同？）我不清楚，拆
  帳方式是老板跟家教老師談，談好後，老板再告訴我。所以依
  照老板告訴我的，每個老師拆帳比例不一定相同，但拆帳內容
  都是一樣的。（拆帳方式來計算報酬，拆帳內容為何？）收取
  的學費，除了一定比例給補習班外，其餘的費用都是教給老師
  ，所以老師就要負責額外的代墊支出。代墊支出是如錄影費、
  月考獎金，另外再依照老師個別的支出。．．．（原審判76頁
  至85頁之收支傳票及收支表都是證人所製作的？）對。（支出
  傳票及收支表有無交給被上訴人看過？）我做好給老板，老板
  再去跟被上訴去結算，付的錢依照我上面所載應付的金額。．
  ．．（這些支出是否何時計算出來？）11月算好。等老板要跟
  老師結的時候，老板會叫我把明細印出來。．．．（招生費用
  告訴何人？）只告訴老板。」等語（見本院93年7月12日準備
  程序筆錄第7頁、第8頁、第9頁、第10頁、第14頁）。另證人
  即在上訴人處任教之物理家教班教師丙○○到庭結稱：「我現
  在上訴人處教書。我教國中的理化，按上課時數來領鐘點費。
  （除了在上訴人處上課外，有無在其他地方上課？）有，在台
  北。．．．（在補習班教書的時間有多久？）從大學開始的話
  ，迄今有十年。（在你所知範圍內，何謂家教班？）家教班是
  單科班，大部分指英、數、理化。（你本人有無擔任家教班的
  老師？）有，高中教物理，國中教理化。（在擔任家教班老師
  時，報酬如何計？）國中部分按鐘點費，高中部分如是從高一
  帶起，會談抽成，如果是重考班，就是鐘點費。（如從高一帶
  起的班級，有無招生的費用負擔問題？）只有第一學期要負擔
  ，第二學期就不用。因為第二學期開始的招生費用很少，都不
  會跟我們收，第一學期的費用通常都蠻高的。所以在六個學期
  中，第一個學期通常是當作投資，沒有賠錢就不錯了。（是否
  認識被上訴人？）有聽過。（被上訴人在補習界的時間？）我
  不清楚，但應該不算短的時間。（你剛才對於家教班的述，
  是只有新竹這樣，其他地區的如何？）就我所知，台北也是這
  樣。  ．．．（何時開始任職於群益補習班？或上訴人？）前
  幾年有，中斷了一段時間，今年九月中旬才回來。（九月中回
  來之前，是何時任職群益補習班？）91年底，92年初之間離開
  。（離開之前在群益補習班是擔任何工作？）企劃招生及國中
  部的老師。（企劃招生是行政工作？）國中的方式會教書兼招
  生，國中與高中的招生方式會有出入。（你何時開始擔任高中
  部的物理班家教老師？）我只有擔任過國中部，高中部的堂數
  比較少，類似做輔導。我從去年開始試著在做高中教材部分，
  打算要教高中的家教班。（你在台北上課是否上訴人所請你的
  ？）不是，只有新竹部分是。（新竹的課是高中部還是國中部
  ？）國中部。（在新竹除了群益補習班外，你還有無在其他補
  習班兼課？）沒有。（就高中家教班部分，到目前為止有無以
  實際抽成方式去上課？）之前沒有，現在準備要上，但還沒有
  開始上。（國中部是否有以抽成來給付報酬？）沒有。（高中
  家教班有無按鐘點方式？）在我擔任企劃招生時，如果是重考
  班、全科班的話，老師就是按鐘點來計酬，在單科的情形，如
  果是老師有名氣，知名度夠的話，就會和補習班按抽成的方式
  來計算報酬，抽成的高低就以老師的名氣及知名度來決定，可
  能是三七、四六、五五。（單科班是否即是所指家教班？）是
  。（家教班有無以鐘點費來計算？）在大型補習班比較少，除
  非是在高二、三中途接課的，才會按鐘點來算。（原審卷87頁
  招生廣告，這是所謂的家教班或是全科班？）這是家教班。（
  抽成是由何人去談？）有可能是透由我去做協調，但大部分都
  是老板跟老師去談的。（兩造間有無透過你去協調？）這是他
  們兩人間自己談的。」等語（見本院93年12月6日準備程序筆
  錄第2頁、第3頁、第4頁至第8頁）。是由上開證人之證述觀之
  ，證人甲○○係受僱於上訴人擔任會計之工作，其係依上訴人
  之指示來製作支出傳票、收支表等憑證，並未見聞或參與兩造
  間有關約定事項之磋商，證人丙○○係在上訴人處擔任國中物
  理科老師，其未曾和補習班以抽成方式約定報酬，亦未見聞或
  參與兩造約定事項之協商，且證人丙○○所述只有第一學期要
  負擔，第二學期就不用，因第二學期開始的招生費用很少，都
  不會跟老師收一節，顯與證人甲○○所稱除了高一還沒有開班
  ，招生費用由各家教老師平均去分攤外，其餘高一下以後的班
  級就由個別老師去負擔等語不符，亦與上訴人主張如果單獨兩
  造就按六四，如果再加一個人就按老師人數比例來攤等語不符
  。而本件如前所述，上訴人給付被上訴人89年秋季班、90年春
  季班、90年秋季班等各班之報酬所扣除之各二萬餘元僅係應由
  被上訴人負擔之月考獎金、錄影費、影印費等代墊費用，而非
  招生費用，則本院實難憑前揭互核不符且未見聞、參與兩造磋
  商之證人證述而形成兩造間有約定被上訴人應分擔各班招生所
  生必要費用之心證，並證人甲○○係受上訴人之指示，證人丙
  ○○未曾和補習班以抽成方式約定報酬，且其等就補習界約定
  以抽成方式給付報酬之證述均屬傳聞，本院亦難由前揭證人之
  證言形成在升學補習業界有通行之「合作關係」，其招收學生
  所支出必要費用，應由雙方依比例分擔之心證。
6.綜上，本件基前所述，兩造約定上訴人於春、秋季各班所應給
  付被上訴人之款項為所收學費百分之60，而上訴人所舉之證據
  尚無法使本院形成被上訴人有應分擔各班招生所生必要費用之
  心證，且依兩造過往之履約情形觀之，上訴人給付被上訴人89
  年秋季班、90年春季班、90年秋季班等各班之報酬所扣除之各
  二萬餘元均僅係應由被上訴人負擔之月考獎金、錄影費、影印
  費等代墊費用，而非招生費用，因此，上訴人主張被上訴人應
  分擔各班招生所生之必要費用等情，委不足採。
(三)按上訴人主張被上訴人應分擔各班招生所生之必要費用等情，
  既不足採，則其餘爭點已無再行論斷之必要，除此敘明。
(四)綜上所述，兩造間有前揭合作關係之約定，而上訴人於91年春
  季班招收高三班一班，就所收取學費之百分之60即94,500元，
  尚未給付被上訴人一節，業如前述，並上訴人抗辯：上開款項
  扣除被上訴人應分擔之90年度秋季班招收高一生之必要開銷14
  2,030元，尚不足採，則被上訴人本於兩造間上開合作關係之
  約定，起訴請求上訴人給付94,500元，及自起訴狀繕本送達被
  告之翌日即92年3月28日起至清償日止按年息百分之5計算之利
  息，洵屬有據，應予准許。至上訴人主張：上開款項扣除被上
  訴人應分擔之90年度秋季班招收高一生之必要開銷142,030元
  ，被上訴人尚應給付上訴人47,530元，亦本於兩造上開之約定
  反訴請求被上訴人尚應給付上訴人47,530元，及自反訴起訴狀
  繕本送達之翌日起至清償日止，按年息百分之5計算之利息，
  顯乏所據，應予駁回。從而，原審為被上訴人勝訴之判決而准
  許其請求，並駁回上訴人之反訴請求，核無不洽，上訴論旨指
  責原審判決不當，求予廢棄，非有理由，應予駁回。
六本案判決之基礎已臻明確，兩造其餘攻擊防禦方法及舉證，核
  與判決無影響，爰不另一一論述，併此敘明。
七結論：本件上訴為無理由，依民事訴訟法第436條之1第3項、
  第449條第1項、第463條、第78條，判決如主文。
中    華    民    國    95    年    3     月    17    日
                  民事第一庭    審判長法  官  李承訓
                                      法  官  高敏俐
                                      法  官  謝永昌
以上正本係照原本作成。
本判決不得上訴。
中    華    民    國    95    年    3     月    17    日
                                      書記官  蕭宛琴


司法院資訊處製作；財團法人民間司法改革基金會備份。
